臺灣高等法院臺南分院刑事判決　　　　100年度上訴字第782號
上　訴　人
即　被　告　謝天星
上列上訴人因毒品危害防制條例案件，不服臺灣臺南地方法院10
0年度訴字第584號中華民國100年6月23日第一審判決（起訴案號
：臺灣臺南地方法院檢察署100年度毒偵字第423號），提起上訴
，本院判決如下：
    主  文
原判決關於施用第一級毒品罪暨定應執行刑部分均撤銷。
謝天星犯施用第一級毒品罪，處有期徒刑玖月，扣案之第一級毒
品海洛因拾柒包（合計驗餘淨重壹點零肆公克），均沒收銷燬之
；上開毒品空包裝袋拾柒個（空包裝總重伍點玖陸公克），均沒
收。
其餘上訴駁回。
謝天星上揭第二項撤銷改判所處之刑與第三項上訴駁回所處之有
期徒刑肆月。應執行有期徒刑壹年，沒收部分併執行之。
    事  實
一、謝天星前因施用毒品案件，經臺灣臺南地方法院以90年度毒
    聲字第2509號裁定送強制戒治，於民國90年9 月14日停止戒
    治釋放出所，於90年12月27日強制戒治期滿，並因施用第 1
    級毒品案件，經臺灣臺南地方法院以90年度訴字第303 號判
    處有期徒刑10月確定，於93年9 月30日縮刑期滿執行完畢。
    復因施用第1 級毒品，經臺灣臺南地方法院檢察署以97年度
    毒偵字第1160號為緩起訴處分確定，於99年10月28日緩起訴
    期滿，詎不知悔改，明知海洛因、甲基安非他命分別係毒品
    危害防制條例第2條第2項第1款、第2款所明定之第一級、第
    二級毒品，不得持有、施用。竟基於施用第1 級毒品海洛因
    、第2級毒品甲基安非他命之犯意，分別為下列行為：
(一)、於100 年2月16日23時30分許，在臺南市永康區○○○街120
    號住居處，將第二級毒品甲基安非他命，置放在鋁箔紙上以
    燒烤之方式施用1次。
(二)、於100年2月17日12時10分許，在上開住居處，將第一級毒品
    海洛因，摻入生理食鹽水中後，以針筒注射方式施用1 次。
二、嗣於100年2月17日13時許，在臺南市永康區○○○街96號三
    老爺公廟前，因形跡可疑為警攔查，當場扣得謝天星自動交
    出之香菸盒內海洛因16包，經謝天星同意後經警於100年2月
    17日13時30分許，在上開住居處二樓房間床頭櫃上扣得海洛
    因1 包，至此共扣得海洛因17包（合計驗餘淨重1.04公克）
    ，及其所有包裝上開毒品以供犯施用毒品罪所用之空包裝袋
    17個（空包裝總重5 點96公克），並經其同意採尿送驗，結
    果嗎啡類與甲基安非他命類均呈陽性反應，而查悉上情。
三、案經臺南市政府警察局新化分局報告臺灣臺南地方法院檢察
    署檢察官偵查起訴。
    理  由
壹、證據能力方面
    按「被告以外之人於審判外之言詞或書面陳述，除法律有規
    定者外，不得作為證據」，刑事訴訟法第159條第1項固定有
    明文，然「鑑定之經過及其結果，應命鑑定人以言詞或『書
    面』報告」，同法第206條第1項亦規定甚明，是鑑定人以書
    面為鑑定報告提出於法院，依刑事訴訟法第159條第1項立法
    理由及同法第206條第1項規定，即具有證據能力。又法院或
    檢察官得囑託醫院、學校或其他相當之機關、團體為鑑定，
    或審查他人之鑑定，並準用第203條至第206條之1 之規定，
    刑事訴訟法第208條第1項亦定有明文。依此，檢察官對於偵
    查中之案件，認須實施鑑定者，固應就具體個案，選任鑑定
    人或囑託鑑定機關（團體）為之；但對於司法警察機關調查
    中之案件，或有量大或急迫之情形，為因應實務之現實需求
    ，如檢察官針對該類案件之性質（例如：查扣之毒品必須檢
    驗其成份、對施用毒品之犯罪嫌疑人必須檢驗其體內有無毒
    品代謝反應、對於查扣之槍砲彈藥必須檢驗有無殺傷力、對
    違反野生動物保育法案件必須鑑定是否屬於保育類動物案件
    等），認為當然有鑑定之必要者，經參考法務部92年5 月20
    日法檢字第092080203 號函送之法務部「因應刑事訴訟法修
    正工作小組」研討之刑事訴訟法修正相關議題第21則之共識
    結論，以及臺灣高等法院於92年8月1日舉行之刑事訴訟法新
    制法律問題研討會第三則法律問題研討結果之多數說（載於
    司法院92年8 月印行「刑事訴訟法新制法律問題彙編」第15
    頁至第18頁），基於檢察一體原則，得由該管檢察長對於轄
    區內之案件，以事前概括選任鑑定人或囑託鑑定機關（團體
    ）之方式，俾便轄區內之司法警察官、司法警察對於調查中
    之此類案件，得即時送請事前已選任之鑑定人或囑託之鑑定
    機關（團體）實施鑑定，該鑑定人或鑑定機關（團體）亦應
    視同受承辦檢察官所選任或囑託而執行鑑定業務，其等出具
    之書面鑑定報告應屬刑事訴訟法第206 條所定之傳聞例外，
    當具有證據能力（法務部92年9月1日法檢字第0920035083號
    函可供參照）。查卷附台灣檢驗科技股份有限公司濫用藥物
    實驗室100年4月20日濫用藥物檢驗報告1 紙（見號偵查卷第
    35頁）、法務部調查局濫用藥物實驗室100年3月24日調科壹
    字第10023006970鑑定書1紙（見偵查卷第33頁），係分別為
    鑑定及說明被告經警查獲時採集之尿液是否呈甲基安非他命
    、嗎啡陽性反應；或持有之物否含有第1 級毒海洛因成分，
    性質上雖屬被告以外之人於審判外之書面陳述，惟按司法警
    察等偵查輔助人員於案件未移送檢察官偵查前之調查犯罪階
    段，先行將查扣之槍砲、彈藥、毒品、尿液等證物，送請檢
    察機關概括選任之專責鑑定機關實施鑑定，基於檢察一體原
    則，該鑑定機關亦應視同受承辦檢察官所選任或囑託而執行
    鑑定業務，其等出具之書面鑑定報告乃現行刑事訴訟法第20
    6條、第208條所定之鑑定人書面報告，屬傳聞證據法則之例
    外，具有證據能力。
貳、認定犯罪事實所憑之證據及理由
一、被告謝天星經合法傳喚，無正當理由不到庭。惟查上揭犯罪
    事實，業據被告於警詢、偵查、原審審理時均坦承不諱，並
    於原審審理時當庭為認罪之表示（見警卷第2頁至5頁、偵查
    卷第27頁、28頁、原審卷16頁反面、19頁反面），且被告於
    100年2月17日親自採集之尿液，經送驗先以酵素免疫分析法
    （EIA）進行篩檢，再以氣相層析質譜儀（GC/MS）確認結果
    ，均呈嗎啡及甲基安非他命陽性反應，此有台灣檢驗科技股
    份有限公司濫用藥物實驗室100年4月20日日濫用藥物檢驗報
    告1 紙在卷可稽（見偵查卷第35頁），而被告於100年2月17
    日經警查獲之第1 級毒品海洛因17包（合計驗餘淨重1.04公
    克，空包裝總重5.96公克），經送驗結果均含第1 級毒品海
    洛因成分，亦有法務部調查局濫用藥物實驗室100年3月24日
    調科壹字第10023006970號鑑定書1紙在卷足憑（見偵查卷第
    33頁），復有自願受搜索同意書、搜索扣押筆錄、扣押物品
    目錄表、毒品初步檢驗報告單各1紙、照片8紙、毒品案尿液
    檢體對照表、毒品犯罪嫌疑人尿液採驗作業管制紀錄清冊各
    1紙在卷可按（見警卷第6頁至10頁、14頁至18頁、偵查卷第
    36頁至37頁），綜合上開證據，被告上開自白核與犯罪事實
    相符，應堪採為被告有罪之證據，足認被告確有分別於上開
    時、地施用第1級毒品海洛因及第2級毒品甲基安非他命，應
    可認定。
二、按施用第1級、第2級毒品，毒品危害防制條例第10條定有處
    罰明文。依93年1月9日修正施行後之毒品危害防制條例第20
    條、第23條規定，僅限於「初犯」及「5 年後再犯」二種情
    形，始應先經觀察、勒戒或強制戒治程序，不能逕行起訴。
    但倘被告於5 年內已再犯，經依法再為保安處分或追訴處罰
    者，縱其第三次（或第三次以上）施用毒品之時間，在初犯
    之保安處分執行完畢釋放5年以後，即非屬「5年後再犯」之
    情形，且因前有「5 年內再犯」情形，顯見其再犯率甚高，
    原實施之保安處分無法收其實效，毋庸仍予寬典處遇，而應
    依該條例第10條逕予刑罰制裁。查被告前因施用毒品案件，
    經臺灣臺南地方法院以90年度毒聲字第2509號裁定送強制戒
    治，於民國90年9 月14日停止戒治釋放出所，於90年12月27
    日強制戒治期滿，並因施用第1 級毒品案件，經臺灣臺南地
    方法院以90年度訴字第303 號判處有期徒刑10月確定，於93
    年9月30日縮刑期滿執行完畢。復因施用第1級毒品，經臺灣
    臺南地方法院檢察署以97年度毒偵字第1160號為緩起訴處分
    確定，於99年10月28日緩起訴期滿，已如上述。是被告既曾
    於前揭強制戒治處分執行完畢後5 年內之93年間再犯上開施
    用第一級毒品罪，且經法院判處罪刑確定，顯見其再犯率甚
    高，原實施觀察、勒戒、強制戒治，已無法收其實效，而無
    5年戒斷期之存在，被告另犯本件施用第1級毒品海洛因、第
    2 級毒品甲基安非他命之犯行，依前揭說明，即無再施以觀
    察、勒戒及強制戒治之必要，本院自應依法追訴、審理（最
    高法院95年度第7次刑庭會議決議、97年度第5次刑庭會議決
    議亦同此意旨可參）。綜上所述，被告所為2次同時施用第1
    級毒品、第2 級毒品之犯行，洵堪認定，本件事證明確，應
    依法論科。
參、論罪科刑之理由
一、按海洛因、甲基安非他命係分屬毒品危害防制條例第2條第2
    項第1款、第2款所明定之第1級毒品、第2級毒品，不得持有
    、施用。核被告所為，係犯毒品危害防制條例第10條第1 項
    之施用第1 級毒品罪、第2項之施用第2級毒品罪。其施用前
    非法持有第一級毒品海洛因、第二級毒品甲基安非他命之低
    度行為，已各為其施用之高度行為所吸收，不另論以持有罪
    。
二、被告先後施用第1級毒品、施用第2級毒品各1 次，犯意各別
    ，行為獨立，應分論併罰。
肆、本院撤銷改判及維持原判決之理由
一、撤銷改判部分【即被訴施用第1 級毒品罪所處徒刑及沒收部
    分】。
(一)、原審以被告施用第1 級毒品罪證明確，因予以論罪科刑，固
    非無見，惟查：扣案之上開毒品空包裝袋17個（空包裝總重
    5 點96公克），依後所述，應依刑法第38條第1項第2款之規
    定沒收，原判決疏未詳查致將上開包裹毒品之包裝袋認係毒
    品，依毒品毒品危害防制條例第18條第1 項前段規定宣告沒
    收銷燬之，實有未洽。
(二)、被告上訴意旨指稱其虛心接受法律制裁，希望能給其繼續美
    沙冬替代療法云云，因而指摘原判決不當，雖無理由，然原
    判決既有上揭可議之處，就此部分即屬無法維持，自應由本
    院將原判決關於被告被訴施用第1 級毒品罪部分暨定應執行
    部分均予以撤銷改判，以期適法。
(三)、爰審酌被告前曾多次施用毒品，實無戒斷毒癮之決心，雖係
    戕害自己身心健康，惟亦造成家庭問題，浪費社會資源，並
    兼衡其犯罪動機、目的、手段、對社會治安影響程度、所生
    之危害及犯罪後之態度等一切情狀，就此部分量處有期徒刑
    9月。
(四)、查扣案之第1 級毒品海洛因17包（驗餘淨重1.04公克）為毒
    品危害防制條例第2條第2項第1款所明定之第1級毒品，應依
    毒品危害防制條例第18條第1 項前段規定予以宣告沒收銷燬
    之。
(五)、另查扣案盛裝上揭第1 級毒品海洛因之空包裝袋17個（空包
    裝總重5.96公克），係被告所有，係用於包裹毒品，防止毒
    品漏逸、潮濕，以便於攜帶、持有、施用毒品，屬供被告施
    用毒品所用，非毒品危害防制條例第2條第2項所稱之第一級
    毒品，該空包裝袋雖因係包裝上開第1 級毒品海洛因而與之
    密切接觸，然既經鑑定機關就之與毒品分別鑑析其重量，此
    有前開鑑定書附卷可憑，即足證該空包裝袋與毒品，並無不
    可析離之關係，不能視為毒品之一部分，故該空包裝袋應依
    刑法第38條第1項第2款之規定，宣告沒收之。
二、上訴駁回部分【即被訴施用第2級毒品部分】。
(一)、原審就被告施用第2 級毒品甲基安非他命部分，認被告罪證
    明確，因而適用毒品危害防制條例第10條第2 項之規定，並
    審酌被告施用毒品，足以戕害其身心，滋生其他犯罪，惡化
    治安，嚴重損及公益，且被告前曾犯施用毒品經判刑確定且
    執行完畢，竟再為本件施用毒品犯行，顯見其自制力不佳；
    惟另考量其施用毒品行為於本質上係屬自我戕害行為，反社
    會性之程度應屬較低等一切情狀，量處有期徒刑4月。
(二)、是原判決此部分認事用法，經核並無不合，量刑亦稱允當，
    被告猶以上開各情詞指摘原判決不當，為無理由，其此部分
    上訴應予駁回，並與前揭撤銷改判部分所處之刑，定應執行
    刑如主文第4項所示。
伍、被告謝天星經合法傳喚，無正當理由不到庭，爰不待其陳述
    ，逕行判決，併此敘明。
陸、適用之法律
一、刑事訴訟法第368條、第369條第1 項前段、第364條、第299
    條第1項前段、第371條。
二、毒品危害防制條例第10條第1項、第18條第1項前段。
三、刑法第11條前段、第51條第5款、第38條第1項第2款。
本案經檢察官郭珍妮到庭執行職務。
中    華    民    國   100    年    10    月    12    日
                  刑事第四庭    審判長法  官  吳志誠
                                      法  官  陳珍如
                                      法  官  吳森豐
以上正本證明與原本無異。
施用第2級毒品罪部分不得上訴。
施用第1級毒品罪部分，如不服本判決應於收受送達後10日內向
本院提出上訴書狀，其未敘述上訴理由者，並得於提起上訴後10
日內向本院補提理由書（均須按他造當事人之人數附繕本）「切
勿逕送上級法院」。
                                      書記官  岑  玢
中    華    民    國   100    年    10    月    12    日
附錄本案論罪科刑法條：
毒品危害防制條例第10條：
施用第一級毒品者，處 6 月以上 5 年以下有期徒刑。
施用第二級毒品者，處 3 年以下有期徒刑。